【裁判字號】    91,上訴,1965
【裁判日期】    920709
【裁判案由】    違反槍砲彈藥刀械管制條例等
【裁判全文】
臺灣高等法院臺中分院刑事判決                  九十一年度上訴字第一九六五號
    上  訴  人
    即  被  告  甲○○
    選任辯護人  朱元宏
    上  訴  人
    即  被  告  己○○
                乙○○
    右二人共同指定辯護人  本院公設辯護人丁○○
右上訴人因違反槍砲彈藥刀械管制條例等案件，不服臺灣彰化地方法院八十八年度訴
字第八六五號中華民國九十一年九月二十日第一審判決（起訴案號：臺灣彰化地方法
院檢察署八十八年度偵字第八四０七、八五九五、八六五六、九九六０號），提起上
訴，本院判決如左：
    主      文
原判決關於甲○○、己○○、乙○○持有槍枝部分及甲○○定應執行刑部分均撤銷。
甲○○共同未經許可，持有可發射子彈具有殺傷力之槍枝，處有期徒刑壹年捌月，併
科罰金新臺幣玖萬元，罰金如易服勞役，以新臺幣玖佰元即銀元佰元折算壹日，未
扣案可發射子彈具有殺傷力之槍枝壹支沒收。
乙○○共同未經許可，持有可發射子彈具有殺傷力之槍枝，處有期徒刑壹年肆月，併
科罰金新臺幣肆萬伍仟元，罰金如易服勞役，以新臺幣玖佰元即銀元佰元折算壹日
，未扣案可發射子彈具有殺傷力之槍枝壹支沒收。
己○○共同未經許可，持有可發射子彈具有殺傷力之槍枝，累犯，處有期徒刑壹年貳
月，併科罰金新臺幣貳萬柒仟元，罰金如易服勞役，以新臺幣玖佰元即銀元佰元折
算壹日，未扣案可發射子彈具有殺傷力之槍枝壹支沒收。
其他上訴駁回。
甲○○第一項撤銷改判所處之刑與駁回上訴部分所處有期徒刑壹年，主刑部分應執行
有期徒刑貳年陸月，併科罰金新臺幣玖萬元，罰金如易服勞役，以新臺幣玖佰元即銀
元佰元折算壹日。
    事      實
一、緣彰化縣埔鹽鄉公所於民國八十八年五月間陸續獲得經濟部水資源局及交通部補
    助之排水溝改善工程款新臺幣（下同）一千五百萬元及基層道路改善工程款二千
    萬元等十項工程，甲○○認該經費係其透過中央民意代表爭取得來而覬覦承包該
    工程，屢次要求鄉長庚○○（現已死亡）能配合在政府採購法施行前將該批工程
    以議價方式發包使其得以承包，惟均遭庚○○拒絕，迄政府採購法於八十八年五
    月廿七日公布施行，甲○○終未能承包，遂對庚○○懷恨在心，除於八十八年五
    月廿九日以電話辱罵庚○○外，並認庚○○好友壬○○從中作梗，而亟思對壬○○施行恐嚇以報復洩恨。
甲、甲○○乃基於指使他人持槍前往壬○○住處開槍以示將加害於壬○○生命及身體
    之共同犯意聯絡，於八十八年五月下旬間，在彰化縣埔鹽鄉某處，指使友人陳錫
    隆（已經臺灣彰化地方法院判處有期徒刑一年六月，併科罰金新臺幣捌萬元確定
    ）以二十萬元代價尋覓不良份子前往壬○○住處開槍。
乙、陳錫隆於前開時地受甲○○指使後，隨亦基於指使他人持槍射擊以施行恐嚇之犯
    意，於八十八年五月底某日，在彰化縣埔鹽鄉不詳處所，以二十萬元代價，指使
    其平日稱為「侄子」之乙○○尋人前往開槍，並於事前帶引乙○○指示壬○○住
    處地點且先行交付十萬元，約定事後再支付十萬元。
丙、乙○○曾於八十二年間因違反肅清煙毒條例等案件先後經法院判處有期徒刑三年
    七月、三年九月確定，二案接續執行，於八十七年一月八日假釋付保護管束，應
    於九十年七月九日假釋期滿，己○○曾於八十六年間因違反麻醉藥品管理條例等
    案件先後經法院判處有期徒刑六月及七月確定，二案接續執行於八十七年六月九
    日執行完畢；二人均不知悔改，乙○○於右揭時地受陳錫隆以二十萬元代價指使
    後，即邀同戊○○（業經臺灣彰化地方法院判處有期徒刑一年四月，併科罰金新
    臺幣伍萬元，已於本院撤回上訴判決確定）、己○○及某不詳姓名成年男子，四
    人基於與甲○○、陳錫隆共同之犯意，於八十八年六月一日凌晨三時許，在彰化
    縣境高速公路下之溪湖交流道（按即埔鹽交流道）會合後，即同乘一部已先用膠
    布遮住車牌之自小客車，共同未經許可攜持一把可發射制式九０子彈、具有殺傷
    力之不明槍枝（未扣案，無事證證明屬制式槍枝。），前往彰化縣埔鹽鄉○○○
    路一０四號壬○○住處，四人先駕車在壬○○住處四周繞行觀察地形及動態後，
    推由戊○○持該把不明槍枝朝壬○○住處一樓鐵捲門及壬○○停放門口之車號Ａ
    ７０１８９號自小客車連開六槍，以示將加害於壬○○生命、身體，其餘三人則
    在場把風並伺機接應，而此六槍其中一發擊中壬○○自小客車擋風玻璃（前後貫
    穿）、四發擊中壬○○住處鐵門（一顆彈頭卡在鐵門、三顆貫穿－其中二顆射向
    天花板、一顆射在離地面約二公尺之牆壁），致生危害於壬○○安全，乙○○等
    四人開槍後隨即驅車駛離，經警獲報到場處理，在該宅前道路採得制式九０子彈
    之彈殼五顆、在鐵門上採得彈頭一顆、地面採得彈頭二顆及彈頭碎片。
二、甲○○於該前開十項工程經埔鹽鄉公所於八十八年六月間依政府採購法規定公告
    包攬不成後，乃另行起意於公告期間派員在鄉公所前記下前來鄉公所領取標單廠
    商之車號後，循線查出電話、地址，再經陳錫隆以四十萬元代價遣由乙○○、戊○○、己○○循址前向領標廠商以數倍價錢收購標單（陳錫隆、乙○○、戊○○
    、己○○被訴違反政府採購法部分已經原審法院判決無罪確定），甲○○並於得
    知營造廠商施春貴、顏錫寬有意參予投標後，意圖使該二廠商不為投標，於八十
    八年六月六日上午十一時許，以電話聯絡該二人至彰化縣埔鹽鄉○○路一八五之
    一號其所開設之「學勳代書事務所」內，對渠等二人恫稱：「我知道你們要買標
  單，你們不要去標，這一次公所發包的工程，包括交通部、水資源局的道路排水
    溝工程都是我透過立委所爭取的，應該由我們來承包，別人不得承包，別人即使
    標到，也要讓他做不下去，我在黑白二道關係都很好，這次公所工程無論如何都
    要由我來發落一切」等語，而對該二人施以脅迫，致施春貴、顏錫寬二人心生畏
    懼乃放棄對該工程之投標。
三、案經彰化縣警察局、彰化縣調查站移送臺灣彰化地方法院檢察署檢察官偵查及自
    動檢舉偵辦起訴。
    理      由
一、訊據上訴人即被告甲○○固不諱言其於承包前揭工程未果後曾以電話辱罵鄉長庚○○，且亦曾投標部分前揭工程情事，惟矢口否認有何指使陳錫隆等人開槍及向
    廠商施春貴、顏錫寬恫嚇等犯行，辯稱該批工程係陳姓立法委員去爭取的，因基
    層對他有壓力，要求儘快轉包，伊將之轉達予鄉長庚○○，庚○○郤對伊惡言相
    向，伊才會不滿以電話辱罵，然伊並未因此教唆他人向壬○○住處開槍，亦不清
    楚何人去開槍，且伊與乙○○、戊○○、己○○三人均不相識，不知他們為何會
    將開槍乙案扯上伊；又八十八年六月六日係施春貴、顏錫寬二人來找伊，說渠二
    人與鄉長要圍標該工程，要求伊不要去標工程，如果伊能拿出二成的錢，就可以
    得到工程，但伊不願配合而去投標，結果一件也沒標到，伊並未有何恐嚇或脅迫
    施春貴及顏錫寬之行為云云，上訴人即被告乙○○亦矢口否認有於八十八年六月
    一日與戊○○共同持槍射擊之犯行，辯稱當日伊係與女友在彰化市喝酒後在金馬
    路汽車旅館過夜，睡到第二天才退房，並未與戊○○在溪湖交流道會合；伊在原
    審法院係因已看過起訴書，且吃海洛因始會承認有參與云云，被告己○○亦矢口
    否認有共同持槍射擊之犯行，辯稱伊未曾與乙○○、戊○○等人在溪湖交流道會
    面，本案與伊均無關云云。
二、經查：
（一）關於被告甲○○、乙○○、己○○槍擊部分：
１、被害人壬○○座落彰化縣埔鹽鄉○○○路一０四號住處於八十八年六月一日凌晨
    三時許地遭人持槍射擊，其中一發擊中壬○○自小客車擋風玻璃（前後貫穿）、
    四發擊中壬○○住處鐵門（一顆彈頭卡在鐵門、三顆貫穿－其中二顆射向天花板
    、一顆射在離地面約二公尺之牆壁），經警獲報處理，在該宅前道路採得制式九
    ０子彈之彈殼五顆、在鐵門上採得彈頭一顆、地面採得彈頭二顆及彈頭碎片乙節
    。業據被害人壬○○指訴綦詳，並有現場照片十三幀在卷（八十八年偵字第八四
    ０七號卷第一０八至一一五頁）及子彈彈殼五顆、彈頭三顆扣案可證；該扣案彈
    殼、彈頭經內政部警政署刑事警察局鑑定結果：「一、彈殼五顆，認均係已擊發
    口徑9MM彈殼，經比對其彈底紋痕特徵，認均係同一槍枝擊發，其彈底標記分別
    為：”ACP 89” (壹顆)；”WCC 10-80 9mm(壹顆)；"ACP 97 9mmLUGER"(壹顆)
    。二、彈頭三顆，認係已擊發之口徑９ｍｍ彈頭，具陸條右旋來復線，經比對其
    來復線紋痕徵相吻合，認係同一槍枝擊發」，有該局八十八年十月廿二日刑鑑字
    第一０六二九九號鑑驗通知書可參（附八十八年偵字第八六五六號卷第五五頁）
    ，是本件槍擊案件係由可發射9MM子彈（按即九０口徑子彈）、具有殺傷力之槍
    枝所擊發之事實首堪認定，而以制式子彈連續朝他人住處射擊多發，造成子彈貫
    穿鐵門射入屋內之結果，自足以使被害人心生畏怖，而危害被害人安全，此亦屬
    毋庸置疑之事。
２、右揭槍擊案發後，首先獲案之戊○○於八十八年八月二十六日之警訊即已供承：
    「於八十八年五月三十一日（詳細時間我不清楚）乙○○打電話給己○○（阿勇
    ），己○○邀我共同前往彰化縣埔鹽鄉賺一筆錢，乙○○於電話中交代要我們在
    溪湖交流道下會合，由我開車載己○○帶了一把制式九二手槍共同至溪湖交流道
    與乙○○會合時係八十八年六月一日凌晨二時許，我與己○○、乙○○及乙○○
    之朋友（姓名不詳）等四人共乘乙○○朋友所有之大發銀翼墨綠色（車牌用膠帶
    貼住）由我負責駕駛，前座坐乙○○之朋友、右後座坐乙○○、左後座坐己○○
    ，由乙○○指揮，我駕車直接前往壬○○住處後，便在週圍繞三圈觀察地形及附
    近動態後，便在壬○○住處前停車，由己○○將該把隨身攜帶之制式九二手槍交
    給前座乙○○之朋友，持該把九二手槍朝壬○○住處及牌號Ａ７－０１８９號自
    小客車共開六槍後，立即返回溪湖交流道下，駕我們開來之原車回台中，隔天（
    六月二日）中午大約十四時許，由己○○聯繫乙○○約定在溪湖交流道下，由乙○○拿了新臺幣捌萬元給己○○，我分得新臺幣三萬元，己○○分得新台幣五萬
    元之報酬後，我與己○○便駕車回台中」等語在卷（八十八年偵字第八四０七號
    卷第二、三頁），被告乙○○案發後逃匿經通緝獲案後，於原審法院初訊時亦坦
    承：「那時我是在彰化金馬路的一家ＫＴＶ喝酒，是陳錫隆打電話聯繫我，說要
    去開槍，有帶我去埔鹽鄉公所旁指著二間房子說叫我帶人來指定房子這邊開槍，
    價格陳錫隆要給我二十萬元，我就當面問戊○○、己○○是否願意去開槍，他們
    答應後，二人就去拿槍，當時他們是開己○○的車子，我們約在埔鹽交流道碰面
    ，在交流道我已把錢交給他們二人，戊○○收取的價錢是八萬元，碰面時間約凌
    晨二、三點之間，我錢交給戊○○時，戊○○有說是他要去開槍，戊○○在交流
    道又自己開一輛一千西西的銀綠色的車子走，我就坐己○○的車子等戊○○，戊○○就開那輛銀綠色的車子去開槍，約三至五分鐘，開完槍回來，阿強（即戊○○）就把銀綠色車子丟在那邊，我們就同坐己○○的車子回家」等語在卷（原審
    法院八十九年十月五日訊問筆錄），經核戊○○及被告乙○○二人所供對於何人
    開槍等細節或有互為避就而稍有齟齬之供詞，然二人對於右揭時地確係由被告乙○○以金錢為代價邀同戊○○及被告己○○及不詳姓名之人共四人前往壬○○住
    處開槍等主要情節則供述一致，且與現場槍擊情形相符，苟非實情，信無供述若
    此明確互符之理；而被告乙○○在本院辯稱因通緝到案時已看過起訴書，原審法
    官又一再訊問，當時伊有吃藥，是就算伊原不清楚也已清楚了，始會在原審法院
    供述參與此案云云，然八十八年六月一日被告乙○○如確與女友共宿汽車旅館而
    未參與本案，豈有可能僅因看過起訴書或因服藥即承認犯案，所辯荒謬無稽，難
    以置信，而被告己○○雖矢口否認有與被告乙○○、戊○○二人共同前往開槍犯
    行，然被告己○○除事前同意參與外，案發日亦共同前往開槍，事後並因而分得
    酬勞等情，已有前揭戊○○、乙○○指述可證，被告己○○於本院供述伊與戊○○在臺中監獄認識，認識四年多，並無仇隙（本院卷第一五一頁），伊亦未曾稱
    與被告乙○○間有何怨隙，衡情戊○○、乙○○自無無端設詞誣陷被告己○○必
    要，矧被告己○○於八十九年十一月廿日於被告乙○○在庭仍為同上供述後，己○○亦承認有一天與被告乙○○、戊○○等人在交流道會面後駕車搭載其等離開
    等情不諱，益徵戊○○及被告乙○○、己○○共同前往開槍符實，而戊○○於前
    揭警訊固稱係被告乙○○之朋友開槍，然於本院已坦承係伊開槍，是前揭戊○○
    警訊關於係被告乙○○朋友下車開槍部分應係避就之詞，此部分不符真實，本案
    係被告己○○、乙○○及戊○○暨被告乙○○之不詳姓名友人共同駕車前往被害
    人壬○○住處，四人先在被害人劉清江住處四周繞行觀察後，推由戊○○開槍，
    餘三人則在場把風並伺機接應等情至屬明確，而戊○○於本院固改稱伊遭刑求始
    於警訊為不利被告乙○○、己○○之供述，事實上伊係因追討六十萬元債務始會
    開槍，惟已忘記係向何人討債云云，然證人即警員丙○○已於本案結證伊及其餘
    警員均未對戊○○施以刑求或強暴、脅迫、利誘手段，警訊筆錄係據實記載，有
    本院訊問筆錄在卷，又經本院函調戊○○於八十八年八月二十七日入看守所之健
    康檢查表及內外傷紀錄，戊○○身上並無任何傷勢，亦有臺灣彰化看守所函附本
    院卷第一八一頁在卷可按，如須以開槍手段追討債務，則該筆債務應已積欠相當
    時日，戊○○又豈竟可能忘記對方姓名，是戊○○嗣後改稱伊在警局遭刑求，槍
    擊案中被告乙○○、己○○並未參與，係其一人所為云云，及被告乙○○、己○○否認犯行，辯稱其等二人並未參與槍擊案云云，均屬護及卸責之詞，非可採
    信，其等共同持槍射擊以施恐嚇之犯行至可認定。
３、戊○○及被告乙○○二人與被害人壬○○素不相識並無恩怨糾葛，業據戊○○、
    被告乙○○及被害人壬○○於歷次訊問供陳明確，而被告乙○○就本件槍擊案係
    受陳錫隆以二十萬元代價唆使乙情並已供承明確，其復供述：「（開槍之事）當
    時是陳錫隆向我接洽，後來為了收購標單的事，我去（甲○○）代書事務所與他
    （按即甲○○）洽談時，他有提及開槍時為何不多開幾槍，我才知道開槍一事，
    幕後主使是甲○○」等語（原審法院八十九年十月五日訊問筆錄），戊○○於警
    訊及原審法院審理中亦一再供明該槍擊案係陳錫隆唆使等語甚明；又證人即前於
    被告甲○○所經營之高岡屋營造公司任職工地主任之蔣議峰亦證述：「根據陳錫
    隆親口向我講（當面）是「董仔」甲○○拿十萬元要伊去買槍叫人向壬○○開槍
    警告，後當天五月三十日下午陳錫隆認不夠，又向「董仔」甲○○索取十萬元新
    台幣，當時我也在公司（高岡屋營造公司）」、「陳錫隆有當面跟我講是伊侄子
    去開槍的」等語（偵字第八四０七卷第八頁），證人陳武騰亦於警訊及偵查中證
    述被告乙○○曾當面向其提及槍擊案係甲○○以二十萬元代價唆使乙○○等人向
    壬○○住宅開槍等語（八十八年偵字第九九六０號卷第九頁、八十八年偵字第八
    五九五號卷第一九五頁反面），經核與戊○○及被告乙○○二人上揭所供相符；
    而被害人壬○○雖未親見何人開槍，然亦指陳：可能與鄉長庚○○有關，因甲○○曾為工程問題於五月二十九日上午十時許曾打電話給陳鄉長並罵陳鄉長很難聽
    ，並說我沒有天良，誤會我叫鄉長不同意其工程設計圖，致使陳鄉長未在設計圖
    上蓋章同意，令其工程無法施工．．．．導致甲○○牽怒於我，且前農會秘書施
    貽藤於五月三十一日十時許曾偷偷告訴我太太叫我出門時要注意，但我太太未將
    這件事告訴我，今晨即發生這件槍擊案」（八十八年度偵字第八四０七號卷第十
    一頁）、且被告甲○○於八十八年五月廿九日上午即為庚○○未將工程發包乙事
    辱罵庚○○乙情，亦為被告甲○○所自承，證人庚○○亦證述：因甲○○認彰化
    縣埔鹽鄉公所上開獲得經濟部水資源局及交通部補助之排水溝改善工程款、基層
    道路改善工程款等十項工程，係其透過中央民意代表爭取得來而覬覦承包該工程
    ，一再向其要求配合在政府採購法施行前將該批工程以議價方式發包未果後，於
    八十八年五月廿九日上午打電話辱罵庚○○，當日中午又遣由蔣議峰及陳錫隆向
    庚○○外甥陳永聰轉告不滿之意，六月一日壬○○住處即遭槍擊，開槍原因可能
    是甲○○他們那邊認為是壬○○去阻撓工程發包的等語在卷（八十八年偵字第八
    四０七號卷第七十頁起），被告辯稱證人陳武騰、蔣議峰前揭證述屬傳聞證據，
    不可採信，然證人陳武騰、蔣議峰並非證述被告甲○○教唆開槍，而係分別證述
    聽聞乙○○、陳錫隆向其等表示係被告甲○○教唆開槍，是二人證述內容仍係其
    等親自見聞之事，仍非不得作為認定本案之間接佐證，綜上，俱證本件槍擊案係
    因被告甲○○因承包工程未果而對庚○○及壬○○不滿，遂指使陳錫隆僱人向壬○○住處開槍之事實甚明，被告甲○○又辯稱前揭共同被告乙○○之指述不得作
    為證據云云，然現行刑事訴訟法第一百五十六條第二項係規定「被告之自白，不
    得作為有罪判決之唯一證據，仍應調查其他必要之證據，以察其是否與事實相符
    。」（刑事訴訟法九十二年一月十四日修正之第一百五十六條應迄九十二年九月
    一日始施行），並非規定「被告及共犯之自白不得作為證據」，是如有其他佐證
    足認共犯自白或指述符合真實，自即得採為論罪證據，本案除共犯乙○○供述外
    ，復有被害人指述及前揭證人指述可證，自可證明被告乙○○所述被告甲○○主
    使本案等情符實，被告甲○○所辯無非畏罪飾卸之詞，不足採信，其指使他人開
    槍恐嚇之犯行至可認定。
４、戊○○於本院稱其等持以射擊之手槍即係本院九十年度上訴字第一七一三號案件
    （即藍元昌犯罪集團案）中之制式貝瑞塔手槍，經本院調取該案扣案貝瑞塔手槍
    （即槍枝管制編號0000000000號及0000000000號者）與扣
    案被害人壬○○住處查獲之彈殼、彈頭送請刑事警察局鑑定結果，因來復線特徵
    紋痕與彈底特徵均不相合，是認彈頭、彈殼並非該二槍枝所擊發，有刑事警察
    局函附本院卷第一三四頁可按，參以戊○○於原審法院稱本案其所持槍枝即係其
    另為臺灣臺中地方法院所審理案件查扣之同一把手槍云云，然查本案係於八十八
    年六月一日即已發生，而其另案所查扣之槍枝係其於八十九年初在南投市向已死
    亡之趙添富購進，業據其於另刑案中供承明確，並為該刑案判決所採認，有臺灣
    臺中地方法院九十年度訴字第九一五號刑事判決在卷可證，是本案尚無事證證明
    戊○○與被告乙○○、己○○共同持往壬○○住處射擊之槍枝屬制式手槍，而由
    扣案（已發射）之九０子彈研判，可發射九０子彈之槍枝並不以制式九０或九二
    手槍（按九二手槍係指義大利貝瑞塔九二型號及其衍生系列手槍，非指槍管口徑
    ，有原審卷附法務部調查局八九陸三字第８９０５５２０６號函）為限（意即改
    造手槍亦可擊發九０子彈，參照黃國政所著－「改造半自動槍枝擊發制式子彈彈
    殼刮擦痕特徵之研究」乙文所論，刊登「刑事科學」第四十九期第一０九至一一
    三頁，附原審卷），本案並無事證證明持以射擊被害人壬○○住處之槍枝確係戊○○提供，則戊○○就此有所誤認應屬難免，不能以此細節之處否定其餘證詞之
    真正，而被害人壬○○之住處遭制式子彈射擊，並有數顆子彈貫穿鐵門，已如前
    述，則該槍枝屬可發射子彈具有殺傷力者實屬至明，雖因槍枝未扣案，復無其他
    事證可供審認，依有利被告原則，尚難認屬制式槍枝（制式子彈非必由制式手槍
    發射），惟仍應屬可發射子彈具有殺傷力之槍枝。
５、又被告乙○○稱伊於八十八年六月一日與其女友徐巧苓同宿金馬汽車旅館，請求
    調閱旅館該日錄影帶及訊問徐巧苓云云，然被告乙○○已於本院供承經伊詢問結
    果，金馬汽車旅館該日之錄影帶並未保存，且伊亦找不到其女友（本院卷第一五
    ０頁），錄影帶既未保存，本院自無從調閱，而被告乙○○於八十八年六月一日
    與戊○○等共同前往被害人劉清江住處開槍等情，已有前揭眾多明確事證可證，
    可謂至屬明確，縱徐巧苓到本院證述伊於八十八年六月一日與被告乙○○同宿金
    馬汽車旅館，本院亦不予採信，是並無訊問徐巧苓之必要。
（二）被告甲○○違反政府採購法部分：
１、被告甲○○如何於前揭事實文二部分時地以電話聯繫施春貴、顏錫寬二人至其代
    書事務所後施以恫嚇使該二人放棄投標等情，業據證人施春貴於偵訊結證：「我
    看公告知道有十幾件工程要招標，八十八年六月五日上午我到公所要去買標單，
    在公所門口外面就遇到江木津，木津對我說這次發包工程，都是甲○○透過關係
    爭取到的經費，應由他們來承包，木津又表示是甲○○叫他來公所處理這件事，
    我就不敢進去買標單就走了，隔天就是八十八年六月六日，甲○○打我行動電話
    000000000號叫我找顏錫寬到他事務所去，我約在上午十或十一點左右
    ，與顏錫寬一起去到甲○○代書事務所，甲○○當場對我說，這一次公所發包的
    工程，包括交通部、水資源局的道路及排水工程，都是他透過立委所爭取的，應
    該由他來承包，並揚言別人即使標到，也要讓他做下法，甲○○強調他在黑白二
    道關係都很好，這次公所工程無論如何都要由他來發落一切，在那裡我們害怕，
    就不敢再去投標」、「甲○○說他透過爭取到的工程經費，公所鄉長這邊故意刁
    難，他還拿一張八十八年五月十七日發文的工程公文給我看，他說依照規定這些
    工程可以在政府採購法施行前發包，公所故意刁難，才來不及」、「他（按即指
    甲○○）有用威脅的口氣叫我們不要標，就是別人標走，也沒有那麼簡單，讓他
    做不下去」等語，證人顏錫寬亦結證：「八十八年六月六日約上午十至十一點左
    右，我有與施春貴一起到甲○○的代書事務所，甲○○當場說，我知道你們要去
    買標單，叫我們不要標，別人就是標到，也要給他做不下去，這些工程都是他的
    權利，無論如何他會想辦法來承包，叫我們絕對不能去投標」、「他（按指甲○○）有用威脅的口氣叫我們不要標，就是別人標走，也沒有那麼簡單，讓他做不
    下去」、「甲○○當場有拿一張工程的公文給我看，說這工程費五月初就下來，
    鄉長故意刁難，使這些工程沒有辦法在政府採購法施行前發包給他們」等語綦詳
    （八十八年偵字第八五九五號卷第廿二－廿四頁、第四三－四四頁筆錄），經核
    二人所述互符一致，自可採信。
２、又被告甲○○於該工程公告前因承包未果即指使他人開槍，已如上述，於工程公
    告期間並派人記下領標廠商車號後遣使乙○○、戊○○等人持車主資料前往收購
    標單等情，亦據被告乙○○及戊○○供述在卷，並經證人庚○○、陳慶煌、陳松
    島、林春運、陳周麗玉、陳武騰分別供證在卷（八十八年偵字第八四０七號卷八
    十八年八月三十一日筆錄、八十八年偵字第八五九五號卷八十八年九月一日及十
    二月二日筆錄），而上揭證人施春貴、顏錫寬二人因此並未參與投標，被告甲○○則於該批工程投標日確有參與投標之事實，亦有彰化縣埔鹽鄉公所八九鹽建字
    第一七九九號函檢送之埔鹽鄉公所八十八年六月廿五日排水、道路改善工程之開
    標工程明細表、工程招標公告、開標紀錄表、廠商投單等件在卷（附原審卷）可
    參，諸此俱見被告甲○○對該工程亟欲承包而脅迫他人放棄投標之事實，可證被
    告甲○○所辯是日會談係施春貴、顏錫寬二人要圍標，要求其勿投標云云不實，
    蓋施春貴、顏錫寬二人如欲圍標，何以竟於事後均未參與投標，反由被告前往投
    標，被告甲○○所辯與常情有違，核屬避就之詞，不足採信，其此部分脅迫施春
    貴、顏錫寬不為投標之犯行亦至可認定，而被告甲○○此部分犯行已據施春貴、
    顏錫寬指述明確，自無再訊問施春貴、顏錫寬之必要。
３、被告甲○○稱前揭埔鹽鄉工程另有他人圍標，可見其無脅迫廠商不為投標犯行，
    並請求就此訊問證人癸○○云云，然是否另有他人圍標埔鹽鄉公所工程，此與被
    告甲○○有無脅迫廠商不為投標，並無何必然關聯性，縱另有人圍標工程經檢察
    官偵辦起訴，亦不能謂被告甲○○即未脅迫被害人施春貴、顏錫寬，既與案情無
    關，自無就此訊問證人癸○○之必要。
三、被告甲○○、乙○○、己○○共同開槍恐嚇被害人壬○○，核犯槍砲彈藥刀械管
    制條例第十一條第四項之持有可發射子彈，具有殺傷力之槍枝罪及同條例第十二
    條第四項之持有子彈罪暨刑法第三百零五條之恐嚇危害安全罪（起訴書漏引），
    被告甲○○脅迫施春貴、顏錫寬不為投標部分，另犯政府採購法第八十七條第一
    項之意圖使廠商不為投標而脅迫罪，公訴意旨認被告甲○○、乙○○、己○○持
    有槍枝部分係犯槍砲彈藥刀械管制條例第七條第四項之罪，然本案並無事證證明
    該槍枝屬制式槍枝已如前述，是此部分起訴法條應予變更。被告甲○○、乙○○
    、己○○與陳錫隆、戊○○及不詳姓名成年男子就持有槍、彈及恐嚇危害安全犯
    行有犯意聯絡及行為分擔，是為共同正犯（本案固尚無積極事證證明被告甲○○
    直接指使被告乙○○、己○○等人前往被害人壬○○住處開槍，然被告甲○○提
    供酬勞透過陳錫隆尋覓不良份子犯案，其主觀上自有與陳錫隆及到場實施者共同
    犯罪之犯意，而被告乙○○、己○○為賺取酬勞犯案，其主觀上亦有與指使者共
    同犯罪之意圖，是其等屬共同正犯，又被告均否認犯案，是本案已無法查得另不
    詳姓名共犯之年籍，依有利被告原則，認該人屬成年人。），所犯持有槍枝、子
    彈二罪係以一行為犯之，依想像競合犯之例，應從一重之共同持有槍枝罪處斷；
    所犯共同持有槍枝罪及共同恐嚇危害安全罪具有方法、結果之牽連犯關係，應從
    一重以共同持有槍枝罪處斷，政府採購法第八十七條第一項設意圖使廠商不為投
    標而施脅迫罪，係為維持公共工程競標之公平性，以避免公共資源浪費，確保公
    共工程品質，既著眼於國家社會法益，是被告甲○○雖施脅迫於施春貴、顏錫寬
    二人，然仍屬侵害單一法益，而意圖使廠商不為投標而施脅迫，此罪質本含恐嚇
    性質，是就此部分不另論以刑法恐嚇危害安全罪，又欲以議價方式承包工程未果
    心生恨意遂開槍恐嚇者，並非嗣後即必定會恐嚇參與公開投標之廠商，被告甲○○亦係議價承包工程未果後，始會另行起意脅迫參與公開投標之廠商，是其所犯
    共同持有槍枝罪與意圖使廠商不為投標而施脅迫罪，自屬分別起意，應分論併罰
    ，被告己○○曾於八十六年間因違反麻醉藥品管理條例案件先後經法院判處有期
    徒刑六月及七月確定，於八十七年六月九日執行完畢等事實，有臺灣彰化地方法
    院檢察署刑案紀錄簡覆表及本院被告前科紀錄表附卷足按，茲於五年以內再犯本
    案有期徒刑以上之罪，係屬累犯，應依法加重其刑，原審依據政府採購法第八十
    七條第一項規定對被告甲○○依法論罪，且審酌被告甲○○品行、犯罪之動機、
    手段、所生危害及其犯罪後之態度等一切情狀，就違反政府採購法部分判處被告
    甲○○有期徒刑一年，認事用法核無違誤，量刑亦稱妥適，被告甲○○上訴意旨
    否認此部分犯罪，殊無理由，應予駁回，又原審法院以被告甲○○、己○○、乙○○違反槍砲彈藥刀械管制條例部分犯罪事證明確，予以論罪科刑，固非無見，
    惟查（一）被告甲○○雖未親往被害人壬○○住處開槍，然本案肇因被告甲○○
    未能以議價方式承包工程，始心生恨意指使陳錫隆等人開槍恐嚇，其顯係以自己
    犯罪意思犯案，屬共謀共同正犯（參考大法官會議第一０九號解釋意旨），並非
    僅教唆他人犯罪，是就開槍恐嚇部分之共犯應係甲○○、陳錫隆、乙○○、己○○、戊○○及不詳姓名成年人共計六人，原審法院認被告甲○○就持有槍枝部分
    僅屬教唆犯，並認持有槍枝部分共犯僅四人，犯罪態樣認定尚有未洽，（二）被
    告甲○○、己○○、乙○○並非僅單純持有槍枝，其等共同至被害人劉清江住處
    開槍，以示將加害於劉清江生命、身體安全，自另犯刑法第三百零五條之恐嚇危
    害安全罪，原審法院未就此論罪，亦有未合（此部分與被告甲○○、己○○、乙○○所犯持有槍枝部分具有方法、結果之牽連犯關係，既屬裁判上一罪，自為起
    訴效力所及，本審判不可分原則，本院應併予審判），被告甲○○、己○○、乙○○上訴意旨否認犯罪雖無可採，但原審判決就被告甲○○、己○○、乙○○違
    反槍砲彈藥刀械管制條例部分既有可議之處，即屬無可維持，應由本院就此部分
    予以撤銷改判，又原審就被告甲○○槍砲部分判刑既經本院撤銷，則所定應執行
    刑亦失所附麗，應併予撤銷；審酌被告甲○○、己○○、乙○○僅因未能議價承
    包工程，即開槍恐嚇洩恨，嚴重危害社會秩序及人民安寧，犯後復飾詞狡卸，未
    見悔意，並參酌其等各於本案犯罪中所處地位（被告甲○○首倡謀議情節最重，
    被告乙○○邀集戊○○及被告己○○犯案，其犯罪情節自較被告己○○重）等一
    切情狀，分別量處被告甲○○、乙○○、己○○如主文第二、三、四項所示之刑
    ，並均諭知罰金易服勞役之折算標準暨就被告甲○○部分定其應執行刑，以示懲
    儆。可發射子彈具有殺傷力之槍枝一支，係違禁物，雖未扣案，然無證據足認已
    滅失不存在，爰依法宣告沒收。又扣案子彈彈殼五顆、彈頭三顆及彈頭碎片係已
    擊發並經拆解，已不具殺傷力，復非違禁物，爰不予宣告沒收。又被告涉犯槍砲
    彈藥刀械管制條例第十一條第四項之罪，因同條例第十九條強制工作之規定，業
    於九十年十一月十四日修正廢除，依刑法第二條第二項規定，毋庸為強制工作之
    諭知，附此敘明。
據上論結，應依刑事訴訟法第三百六十八條、第三百六十九條第一項前段、第三百六
十四條、第二百九十九條第一項前段、第三百條，槍砲彈藥刀械管制條例第十一條第
四項、第十二條第四項，政府採購法第八十七條第一項，刑法第二條第二項、第十一
條前段、第二十八條、第三百零五條、第四十七條、第五十五條、第五十一條第五款
、第四十二條第二項、第三十八條第一項第一款，罰金罰鍰提高標準條例第一條前段
、第二條，現行法規所定貨幣單位折算新臺幣條例第二條，判決如主文。
本案經檢察官辛○○到庭執行職務。
中      華      民      國      九十二  年      七      月      九      日
                                臺灣高等法院臺中分院刑事第五庭
                                      審判長法  官  袁  從  楨
                                            法  官  胡  森  田
                                            法  官  姚  勳  昌
右正本證明與原本無異。
如不服本判決應於收受送達後十日內向本院提出上訴書狀，其未敘述上訴之理由者並
得於提起上訴後十日內向本院補提理由書（均須按他造當事人之人數附繕本）。
                                            書記官  洪  麗  華
中      華      民      國      九十二  年      七      月      十      日
槍砲彈藥刀械管制條例第十一條第四項
未經許可，持有、寄藏或意圖販賣而陳列第一項所列槍砲者，處一年以上七年以下有
期徒刑，併科新臺幣七百萬元以下罰金。
政府採購法第八十七條
意圖使廠商不為投標、違反其本意投標，或使得標廠商放棄得標、得標後轉包或分包
，而施強暴、脅迫、藥劑或催眠術者，處一年以上七年以下有期徒刑，得併科新臺幣
三百萬元以下罰金。
                                                                        Ａ


司法院資訊處製作；財團法人民間司法改革基金會備份。
